臺灣高雄地方法院民事判決　　　　　　　 110年度訴字第75號
原　　　告　吳晨鐘　
訴訟代理人　孫安妮律師
被　　　告　陳開源　

訴訟代理人　劉家榮律師
　　　　　　洪仲澤律師
上　二　人
複　代理人　邱敬翰律師
上列當事人間請求返還不當得利事件，本院於民國110 年10月6
日言詞辯論終結，判決如下：
    主      文
原告之訴及假執行之聲請均駁回。
訴訟費用由原告負擔。
    事實及理由
一、按訴狀送達後，原告不得將原訴變更或追加他訴，但擴張或
    減縮應受判決事項之聲明者，不在此限，民事訴訟法第255
    條第1 項但書第3 款，定有明文。本件原告起訴時原請求：
    被告應給付原告新臺幣（下同）277萬元，及自起訴狀繕本
    送達翌日起至清償日止，按週年利率5％計算之利息（本院
    卷一第11頁），嗣於本院審理中減縮請求金額為262萬元，
    並變更訴之聲明如下述（本院卷二第41頁），核屬減縮應受
    判決事項之聲明，與前開規定相符，應予准許。
二、原告主張：原告因業務往來關係認識被告及其兄即訴外人陳
    開營（原名陳開力），被告為高邑事業有限公司（下稱高邑
    公司）負責人，高邑公司以包銷建設公司之建案為主要業務
    ，熟知房地產情形，陳開營向原告表示湟泰建設股份有限公
    司（下稱湟泰公司）於高雄市○○段○○段0000○0000○00
    00○地號土地上規劃興建店鋪及住宅大樓專案，陳開營有意
    投資入股，然因個人資金不足，乃邀原告出資入股並出資27
    7 萬元，並約定由陳開營代原告向湟泰公司處理投資案一切
    事宜，原告出資取得湟泰公司之股份暫由陳開營保管（下稱
    系爭投資案）。原告遂於民國97年9 月8 日匯款177 萬元至
    湟泰公司負責人甲○○之女乙○○申辦之陽信商業銀行立文
    分行帳號：000000000000號帳戶（下稱系爭陽信銀行帳戶）
    ，復於97年10月6 日、97年11月17日分別匯款70萬元、30萬
    元至高邑公司之華南商業銀行博愛分行帳號：000000000000
    號帳戶（下稱系爭華南銀行帳戶），合計277 萬元（計算式
    ：177 萬元＋70萬元＋30萬元＝277 萬元，下稱系爭投資款
    ）作為投資入股。嗣原告向甲○○詢問系爭投資款入股湟泰
    公司乙事，甲○○表示陳開營固於97年9 月4 日與湟泰公司
    簽立入股合約書，惟自98年7 月21日起至98年8 月31日止之
    期間已向湟泰公司陸續辦理退股，並於98年9 月1 日將退股
    金180 萬元全數領走。原告向陳開營詢問上情，陳開營表示
    系爭投資款以高邑公司名義入股湟泰公司，系爭投資款退股
    後係匯入高邑公司帳戶，高邑公司業務經理即訴外人丙○○
    並於臺灣高雄地方檢察署（下稱高雄地檢署）98年度偵字第
    33935 號偵查中證稱高邑公司在結束前約3 個月即98年1 月
    間，由被告保管高邑公司之印章及存摺等語，可證係被告領
    走系爭投資款。惟陳開營於本院108 年度審易字第1446號刑
    事案件中，於108 年12月23日與原告簽署協議書（下稱系爭
    協議書），陳開營依系爭協議書第1 條第1 款之約定已給付
    15萬元予原告，是原告受有之損害為262 萬元（計算式：27
    7 萬元－15萬元＝262 萬元），爰依民法第179 條規定請求
    被告返還等語，並聲明：㈠被告應給付原告262 萬元，及自
    起訴狀繕本送達翌日起至清償日止，按週年利率5 ％計算之
    利息；㈡願供擔保，請准宣告假執行。
三、被告則以：被告僅為高邑公司登記名義負責人，並未參與高
    邑公司經營，實際負責人為陳開營，且不知悉原告與陳開營
    間往來過程或陳開營如何要求原告投資湟泰公司，亦不清楚
    甲○○如何與原告接洽、陳開營如何辦理入股及何時退股。
    原告係委託陳開營參與系爭投資案，被告並無參與其中，系
    爭投資案之投資入股及退股均由陳開營一人辦理，甲○○亦
    將退股金退還給陳開營，被告並未保管高邑公司之印章及存
    摺，且依原告提出之陳開營、丙○○於前開偵查案件供述或
    證述，均未提及系爭投資款係由被告提領，足證被告確無領
    取系爭投資款，自不構成不當得利。再者，陳開營因系爭投
    資案經本院以108 年度審易字第1446號判決判處犯背信罪，
    經臺灣高等法院高雄分院（下稱高雄高分院）以109 年度上
    易字第480 號判決駁回陳開營上訴確定，上開刑事判決已認
    定陳開營意圖為自己不法之所有，基於背信之犯意，先將原
    告匯款至高邑公司系爭華南銀行帳戶之投資款合計100 萬元
    挪用作為高邑公司週轉金，並未用於系爭投資案，復於98年
    9 月1 日將湟泰公司所退還屬原告之投資款177 萬元擅自作
    為高邑公司週轉金，足證係陳開營意圖自己不法所有，逕自
    挪用系爭投資款，被告並無提領系爭投資款甚明。又原告曾
    對被告就本件起訴事實提起刑事告訴，業經高雄地檢署98年
    度偵字第33935 號為不起訴處分確定，益徵被告並無受有系
    爭投資款之利益，致原告受有損害等語置辯。並聲明：㈠原
    告之訴及假執行之聲請駁回；㈡如受不利判決，願供擔保，
    請准宣告免為假執行。
四、兩造不爭執事項： 
（一）被告於97年3 月31日登記為高邑公司代表人，陳開營為高
      邑公司實際負責人，高邑公司於98年4 月7 日為解散登記
      。
（二）陳開營於97年7 月間因與湟泰公司有業務往來而知悉該公
      司於高雄市○○段○○段0000○0000○0000○地號土地上
      規劃興建店鋪及住宅大樓專案，陳開營有意投資入股，然
      因個人資金不足，乃邀原告出資入股並出資277 萬元，約
      定由陳開營代原告向湟泰公司處理投資案一切事宜，原告
      出資取得湟泰公司之股份暫由陳開營保管。
（三）原告以訴外人金典廣告有限公司（下稱金典公司）之大眾
      商業銀行帳號：000000000000號帳戶先於97年9 月8 日匯
      款177 萬元至系爭陽信銀行帳戶；原告復於97年10月6 日
      以金典公司上開帳戶匯款70萬元，及97年11月17日以原告
      申辦之大眾商業銀行帳號：000000000000號帳戶匯款30萬
      元，均匯入系爭華南銀行帳戶，合計277 萬元，作為系爭
      投資案之投資款。
（四）陳開營未將原告上開於97年10月6 日及同年11月17日匯入
      系爭華南銀行帳戶之投資款共計100 萬元作為系爭投資案
      使用，而係未經原告同意作為高邑公司之週轉金。
（五）陳開營於98年7 月21日起至98年8 月31日之期間向湟泰公
      司辦理退股，甲○○分三次以交付現金方式將退股金180
      萬元（內含原告於97年9 月8 日匯款投資之177 萬元）交
      付陳開營，甲○○與陳開營於98年9 月1 日簽署退股確認
      書。
（六）原告前因系爭投資案向高雄地檢署對被告、陳開營提起刑
      事告訴，被告部分經高雄地檢署檢察官以98年度偵字第33
      935 號不起訴處分確定，陳開營部分經本院108 年度審易
      字第1446號判決判處陳開營犯背信罪，處有期徒刑1 年6
      月，經陳開營提起上訴，高雄高分院以109 年度上易字第
      480號判決駁回上訴而確定。
（七）陳開營於本院108 年度審易字第1446號刑事案件審理中就
      系爭投資款與原告簽署系爭協議書，已依約定給付15萬元
      予原告。
五、本院得心證之理由：
（一）按無法律上之原因而受利益，致他人受損害者，應返還其
      利益。雖有法律上之原因，而其後已不存在者，亦同，民
      法第179 條定有明文。次按依不當得利之規定請求受益人
      返還其所受領之利益，原則上應由受損人就不當得利請求
      權成立要件中「無法律上之原因」，即對於不存在之權利
      而為給付之事實負舉證責任，至所謂侵害型不當得利（又
      稱權益侵害之不當得利），乃指無法律上之原因，侵害歸
      屬他人權益內容而獲有利益。由於侵害歸屬他人權益之行
      為，本身即為無法律上之原因，主張依此類型之不當得利
      請求返還利益者（即受損人），固無庸就不當得利成立要
      件中之無法律上之原因舉證證明，惟仍須先舉證受益人取
      得利益，係基於受益人之「侵害行為」而來，必待受損人
      舉證後，受益人始須就其有受利益之法律上原因，負舉證
      責任，方符舉證責任分配之原則（最高法院105 年度台上
      第1990號判決意旨參照）。
（二）原告主張其97年10月6 日、97年11月17日分別匯款70萬元
      、30萬元至系爭華南銀行帳戶之投資款，及陳開營辦理退
      股後之退股金係匯入高邑公司帳戶，而被告於98年1 月間
      保管高邑公司之印章及存摺，被告擅自提領上開款項而受
      有利益277 萬元之事實，為被告所否認，並以上情置辯，
      揆諸前揭說明，原告應就被告有侵害行為而取得上開款項
      之利益，負舉證責任。經查：
    ⒈原告97年10月6 日、97年11月17日分別匯款70萬元、30萬
      元至高邑公司系爭華南銀行帳戶為系爭投資案之投資款，
      陳開營未經原告同意將之用作高邑公司之週轉金一情，為
      兩造所不爭執（不爭執事項四），足認原告之投資款100
      萬元係作為高邑公司週轉金使用，又法人與自然人為不同
      權利義務之主體，各具獨立之人格，法人行為之法律上之
      效果，尚不及於法人之代表人個人，故係高邑公司受有10
      0 萬元之利益無疑，與被告無涉，難認被告受有原告投資
      款100 萬之利益。再者，原告於97年10月6 日匯入70萬元
      後，於同日至同年月13日遭分次轉帳、提領完畢，於97年
      11月17日匯入30萬元，於同日即轉帳提出217,000 元，剩
      餘款項至遲於同年12月8 日亦遭提領完畢，有華南銀行10
      7 年11月5 日營清字第1070100567號函暨檢附之系爭華南
      銀行帳戶客戶交易明細存卷可稽（本院卷二第129 至134
      頁）。是以，縱認原告主張被告於98年1 月間保管高邑公
      司之印章及存摺一情為真，原告前開100 萬元投資款，已
      未留存系爭華南銀行帳戶內，被告自無可能於98年1 月起
      藉由保管高邑公司印章及系爭華南銀行帳戶存摺之機會，
      而為提領原告上開投資款供作己用之侵害行為，堪以認定
      。
    ⒉原告主張97年9 月8 日匯款177 萬元至系爭陽信銀行帳戶
      ，陳開營嗣向湟泰公司辦理退股後，將退股金180 萬元於
      98年9 月1 日全數領走存入高邑公司帳戶，被告復於98年
      1 月間保管高邑公司之印章及存摺，由被告領取177 萬元
      而受有利益一情，固提出匯款申請書暨取款憑條、退股確
      認書、丙○○於99年4 月12日在前開刑事案件偵查中提出
      之補證說明書及丙○○於99年10月7 日之訊問筆錄、陳開
      營於前開刑事案件之107 年10月19日訊問筆錄等件為證（
      本院卷一第17頁、第31至33頁、本院卷二第51頁、第61頁
      、第53至58頁）。惟陳開營於98年7 月21日起至98年8 月
      31日之期間向湟泰公司辦理退股，甲○○分三次以交付現
      金方式將退股金180 萬元（內含原告於97年9 月8 日匯款
      投資之177 萬元）交付予陳開營一情，既為兩造所不爭執
      ，並有退股確認書可稽（不爭執事項五），足認原告主張
      退股金180 萬元係陳開營於98年9 月1 日全數領走，顯不
      可採。又陳開營於前開刑事案件偵查中供稱：退股後，剛
      開始錢都拿來支應高邑公司的財務缺口，為了支付廠商票
      款，我還借了500 多萬元，所以一部分拿去支應我為了清
      償高邑公司欠款而以個人名義之借款等語（本院卷二第15
      7 頁），堪認原告主張陳開營將退股金180 萬元存入高邑
      公司之帳戶且由被告提領，並非可採。再者，高邑公司開
      設之帳戶除系爭華南銀行帳戶，尚有日盛國際商業銀行（
      下稱日盛銀行）帳戶，而此2 帳戶自98年7 月21日起至98
      年12月21日止，均無任何現金存入紀錄，且系爭華南銀行
      帳戶於98年6 月21日存款僅有508 元，98年12月4 日起即
      無存款，日盛銀行帳戶98年7 月8 日至99年5 月31日存款
      均為0 元，有高邑公司銀行開戶查詢明細、前開高邑公司
      之帳戶交易明細存卷可稽（本院卷二第129 至138 頁、第
      161 頁），益證原告主張退股金180 萬元係存入高邑公司
      帳戶乙節，顯與客觀事證不符，不足採信。原告提出之前
      開丙○○及陳開營於偵查中之訊問筆錄均未陳稱被告有提
      領本件投資款及退股金之事實。是以，依原告之舉證，不
      足以證明被告有提領退股金之侵害行為並受有利益。
    ⒊綜上，原告之舉證既不能證明被告有領取投資款及退股金
      共計277 萬元之侵害行為，被告自無受有此之利益，其依
      民法第179 條規定，請求被告返還262 萬元及其法定遲延
      利息，自屬無理，應予駁回。
六、綜上所述，原告依民法第179 條規定，請求被告給付原告26
    2 萬元，及自起訴狀繕本送達翌日起至清償日止，按週年利
    率5 ％計算之利息，為無理由，應予駁回。原告之訴既經駁
    回，其假執行之聲請亦失所依據，併予駁回。
七、本件事證已臻明確，兩造其餘攻擊防禦方法及證據，經審酌
    與判決之結果不生影響，爰不逐一論列，併此敘明。
八、據上論結，原告之訴為無理由，依民事訴訟法第78條，判決
    如主文。  
中    華    民    國    110   年    10    月    20    日  
                  民事第七庭  審判長法  官   楊儭華
                                    法  官   林育丞
                                    法  官   藍雅筠
以上正本係照原本作成。
如對本判決上訴，須於判決送達後20日內向本院提出上訴狀。如
委任律師提起上訴者，應一併繳納上訴審裁判費。
中    華    民    國    110   年    10    月    20    日  
                                    書記官   蔡毓琦